---
title: "Análisis Econométrico: Trigo (EE.UU.) y Grupo Bimbo (BMV)"
subtitle: "Raíces Unitarias, Causalidad de Granger, VAR, ARCH y GARCH"
author: "Estudiante - Economía Industrial, 6to Semestre"
date: today
format: html
editor: visual
---

# Librerías necesarias

```{r}
#| message: false
#| warning: false

library(readxl)
library(zoo)
library(urca)
library(tseries)
library(vars)
library(lmtest)
library(dynlm)
library(FinTS)
library(rugarch)
library(forecast)
library(ggplot2)
library(moments)
library(dplyr)
```


## 1. CARGA Y PREPARACIÓN DE DATOS

```{r}
#Trigo (EE.UU.)
trigo<- read.csv("trigo.csv", sep = ",", all = FALSE)
head(trigo)
str(trigo)
```

```{r}
# Convertir fecha y ordenar de más antiguo a más reciente
trigo$Fecha <- as.Date(trigo$Fecha, format = "%d.%m.%Y")
trigo <- trigo[order(trigo$Fecha), ]
trigo$Cierre <- as.numeric(trigo$Cierre)

# Eliminar valores NA
trigo <- na.omit(trigo)

# Crear objeto zoo (serie de tiempo irregular)
trigo_zoo <- zoo(trigo$Cierre, order.by = trigo$Fecha)
head(trigo_zoo)
tail(trigo_zoo)
```

```{r}
# Bimbo (BMV) 
bimbo <- read_excel("BIMBO.xlsx")
head(bimbo)
str(bimbo)
```

```{r}
# Convertir fecha y ordenar
bimbo$Fecha <- as.Date(bimbo$Fecha, format = "%d.%m.%Y")
bimbo <- bimbo[order(bimbo$Fecha), ]
bimbo$Cierre <- as.numeric(bimbo$Cierre)
bimbo <- na.omit(bimbo)

# Crear objeto zoo
bimbo_zoo <- zoo(bimbo$Cierre, order.by = bimbo$Fecha)
head(bimbo_zoo)
tail(bimbo_zoo)
```

```{r}
# Alinear ambas series por fecha en  común
series_merged <- merge(trigo_zoo, bimbo_zoo, all = FALSE)
colnames(series_merged) <- c("trigo", "bimbo")

cat("Observaciones en común:", nrow(series_merged), "\n")
cat("Periodo:", format(start(series_merged)), "a", format(end(series_merged)), "\n")
summary(series_merged)
```

El empalme de ambas series por fecha coincidente arrojó 222 observaciones semanales en común, correspondientes al periodo del 26 de julio de 2020 al 1 de marzo de 2026. El precio del trigo osciló entre 496.1 y 923.8 centavos por bushel, con una media de 615.7. El precio de la acción de Bimbo osciló entre $37,410 y $98,960 MXN, con una media de $67,834 MXN. Estas estadísticas describen los niveles originales de las series antes de cualquier transformación.

## 2. VISUALIZACIÓN EXPLORATORIA

```{r}
# Gráfica series en niveles
par(mfrow = c(2, 1), mar = c(3, 4, 3, 2))

plot(series_merged$trigo,
     main = "Precio Semanal del Trigo (EE.UU.) - Centavos por Bushel",
     ylab = "Precio (¢/bushel)", xlab = "", col = "steelblue", lwd = 1.5)

plot(series_merged$bimbo,
     main = "Precio Semanal de Acción de Grupo Bimbo (BMV) - MXN",
     ylab = "Precio (MXN)", xlab = "", col = "darkred", lwd = 1.5)

par(mfrow = c(1, 1))
```

Las gráficas de primeras diferencias logarítmicas (rendimientos semanales) muestran un comportamiento oscilante alrededor de cero sin tendencia visible, aunque con periodos de alta y baja variabilidad, lo que sugiere presencia de agrupamientos de volatilidad.



```{r}
# Logaritmos de las series
log_trigo <- log(series_merged$trigo)
log_bimbo <- log(series_merged$bimbo)

par(mfrow = c(2, 1), mar = c(3, 4, 3, 2))
plot(log_trigo, main = "Log del Precio del Trigo (EE.UU.)",
     ylab = "ln(Precio)", col = "steelblue", lwd = 1.5)
plot(log_bimbo, main = "Log del Precio de BIMBO (BMV)",
     ylab = "ln(Precio)", col = "darkred", lwd = 1.5)
par(mfrow = c(1, 1))
```

```{r}
# Primeras diferencias de los logaritmos (rendimientos logarítmicos)
diff_log_trigo <- diff(log_trigo)
diff_log_bimbo <- diff(log_bimbo)

par(mfrow = c(2, 1), mar = c(3, 4, 3, 2))
plot(diff_log_trigo, main = "Rendimientos Log Trigo (EE.UU.)",
     ylab = "Δln(Precio)", col = "steelblue", lwd = 1)
plot(diff_log_bimbo, main = "Rendimientos Log BIMBO (BMV)",
     ylab = "Δln(Precio)", col = "darkred", lwd = 1)
par(mfrow = c(1, 1))
```


## 3. ANÁLISIS DE RAÍCES UNITARIAS

### 3.1 Prueba Dickey-Fuller Aumentada (ADF)

**Serie del Trigo en Niveles**

```{r}
cat("=== ADF: Log Trigo - Con Tendencia y Constante (Caso A) ===\n")
adf_trigo_a <- ur.df(log_trigo, type = "trend", lags = 4)
summary(adf_trigo_a)
```
ADF ln(Trigo) — Con tendencia y constante (Caso A): estadístico τ₃ = −3.0832, valor crítico al 5% = −3.43. Como −3.0832 > −3.43, no se rechaza H₀ de raíz unitaria. La serie del logaritmo del precio del trigo no es estacionaria en niveles cuando se incluye tendencia.

```{r}
cat("ADF: Log Trigo - Con Constante (Caso B)\n")
adf_trigo_b <- ur.df(log_trigo, type = "drift", lags = 4)
summary(adf_trigo_b)
```

ADF ln(Trigo) — Con constante (Caso B): estadístico τ₂ = −1.7889, valor crítico al 5% = −2.88. No se rechaza H₀. Resultado consistente con el Caso A.


```{r}
cat("ADF: Log Trigo - Sin Constante ni Tendencia (Caso C)\n")
adf_trigo_c <- ur.df(log_trigo, type = "none", lags = 4)
summary(adf_trigo_c)
```

**Serie de BIMBO en Niveles**

```{r}
cat("ADF: Log Bimbo - Con Tendencia y Constante (Caso A)\n")
adf_bimbo_a <- ur.df(log_bimbo, type = "trend", lags = 4)
summary(adf_bimbo_a)
```

ADF ln(Bimbo) — Con tendencia y constante (Caso A): estadístico τ₃ = −2.1765, valor crítico al 5% = −3.43. No se rechaza H₀. La serie del logaritmo del precio de la acción de Bimbo tampoco es estacionaria en niveles.


```{r}
cat("ADF: Log Bimbo - Con Constante (Caso B)\n")
adf_bimbo_b <- ur.df(log_bimbo, type = "drift", lags = 4)
summary(adf_bimbo_b)
```

ADF ln(Bimbo) — Con constante (Caso B): estadístico τ₂ = −2.0983, valor crítico al 5% = −2.88. No se rechaza H0.


```{r}
cat("ADF: Log Bimbo - Sin Constante ni Tendencia (Caso C)\n")
adf_bimbo_c <- ur.df(log_bimbo, type = "none", lags = 4)
summary(adf_bimbo_c)
```

**ADF en primeras diferencias**

```{r}
cat("ADF: Δln(Trigo)n")
adf_dtrigo_b <- ur.df(diff_log_trigo, type = "drift", lags = 4)
summary(adf_dtrigo_b)
```
ADF Δln(Trigo) — primera diferencia: estadístico τ₂ = −6.4965, valor crítico al 5% = −2.88. Como −6.497 < −2.88, se rechaza H₀. Los rendimientos logarítmicos del trigo son estacionarios: la serie es de orden 1.


```{r}
cat("ADF: Δln(Bimbo) - Caso B\n")
adf_dbimbo_b <- ur.df(diff_log_bimbo, type = "drift", lags = 4)
summary(adf_dbimbo_b)
```
ADF Δln(Bimbo) — primera diferencia: estadístico τ₂ = −6.7601, valor crítico al 5% = −2.88. Se rechaza H0. Los rendimientos de Bimbo también son estacionarios: la serie es oreden uno, entes ambas series quedan clasificadas como integradas de orden uno.

### 3.2 Prueba Phillips-Perron (PP)

```{r}
cat("PP: Log Trigo - Caso A (Tendencia y Constante)\n")
pp_trigo_a <- ur.pp(log_trigo, type = "Z-tau", model = "trend", lags = "short")
summary(pp_trigo_a)
```

PP ln(Trigo) — Con tendencia (Caso A): estadístico Z-τ = −3.1665, valor crítico al 5% = −3.431. No se rechaza H0. La corrección no paramétrica de PP confirma el resultado ADF: raíz unitaria en niveles.



```{r}
cat("PP: Log Bimbo - Caso A (Tendencia y Constante)\n")
pp_bimbo_a <- ur.pp(log_bimbo, type = "Z-tau", model = "trend", lags = "short")
summary(pp_bimbo_a)
```

PP ln(Bimbo) — Con tendencia (Caso A): estadístico Z-τ = −2.1784, valor crítico al 5% = −3.431. No se rechaza H0.

```{r}
cat("PP: Δln(Trigo) - Caso B (Constante)\n")
pp_dtrigo_b <- ur.pp(diff_log_trigo, type = "Z-tau", model = "constant", lags = "short")
summary(pp_dtrigo_b)
```
 Con estsdístico Z-τ = −17.5992, valor crítico al 5% = −2.875. Se rechaza H0 con amplio margen.




```{r}
cat("PP: Δln(Bimbo) - Caso B (Constante)\n")
pp_dbimbo_b <- ur.pp(diff_log_bimbo, type = "Z-tau", model = "constant", lags = "short")
summary(pp_dbimbo_b)
```
primera diferencia: estadístico Z-τ = −14.300, valor crítico al 5% = −2.875 por lo tranto se rechaza la hipotesis nula. 


### 3.3 Prueba KPSS

```{r}
cat("KPSS: Log Trigo - Estacionariedad alrededor de Tendencia (tau)\n")
kpss_trigo_tau <- ur.kpss(log_trigo, type = "tau", lags = "short")
summary(kpss_trigo_tau)

cat("=== KPSS: Log Trigo - Estacionariedad alrededor de Constante (mu) ===\n")
kpss_trigo_mu <- ur.kpss(log_trigo, type = "mu", lags = "short")
summary(kpss_trigo_mu)
```

```{r}
cat("=== KPSS: Log Bimbo - Tau ===\n")
kpss_bimbo_tau <- ur.kpss(log_bimbo, type = "tau", lags = "short")
summary(kpss_bimbo_tau)

cat("=== KPSS: Log Bimbo - Mu ===\n")
kpss_bimbo_mu <- ur.kpss(log_bimbo, type = "mu", lags = "short")
summary(kpss_bimbo_mu)
```

### 3.4 Prueba Zivot-Andrews (con quiebres estructurales)

```{r}
cat("=== Zivot-Andrews: Log Trigo - Modelo Both (Constante y Tendencia) ===\n")
za_trigo_both <- ur.za(log_trigo, model = "both", lag = NULL)
summary(za_trigo_both)
```
No se rechaza la hipotesis nula

```{r}
cat("=== Zivot-Andrews: Log Trigo - Modelo Trend ===\n")
za_trigo_trend <- ur.za(log_trigo, model = "trend", lag = NULL)
summary(za_trigo_trend)
```

```{r}
cat("=== Zivot-Andrews: Log Trigo - Modelo Intercept ===\n")
za_trigo_intercept <- ur.za(log_trigo, model = "intercept", lag = NULL)
summary(za_trigo_intercept)
```

```{r}
cat("=== Zivot-Andrews: Log Bimbo - Modelo Both ===\n")
za_bimbo_both <- ur.za(log_bimbo, model = "both", lag = NULL)
summary(za_bimbo_both)
```
−7.1777, valor crítico al 5% = −5.08. Como −7.178 < −5.08, por lo tanto sí se rechaza H0. El quiebre se detecta en la posición 28 (aproximadamente 31 de enero de 2021)


```{r}
cat("=== Zivot-Andrews: Log Bimbo - Modelo Trend ===\n")
za_bimbo_trend <- ur.za(log_bimbo, model = "trend", lag = NULL)
summary(za_bimbo_trend)
```

```{r}
cat("=== Zivot-Andrews: Log Bimbo - Modelo Intercept ===\n")
za_bimbo_intercept <- ur.za(log_bimbo, model = "intercept", lag = NULL)
summary(za_bimbo_intercept)
```


## 4. CAUSALIDAD DE GRANGER

```{r}
# Las series deben ser estacionarias para la prueba de Granger
# Usamos las primeras diferencias de los logaritmos

# Alinear ambas series diferenciadas
diff_merged <- merge(diff_log_trigo, diff_log_bimbo, all = FALSE)
colnames(diff_merged) <- c("d_trigo", "d_bimbo")
diff_merged <- na.omit(diff_merged)

cat("Observaciones para Causalidad de Granger:", nrow(diff_merged), "\n")
```

```{r}
library(lmtest)
library(zoo) # O xts para manejar series de tiempo

# 1. Asegúrate de que los datos sean numéricos y no tengan NAs
# 2. Si diff_merged es un data.frame, conviértelo explícitamente para evitar conflictos de clase
d_bimbo <- as.numeric(diff_merged$d_bimbo)
d_trigo <- as.numeric(diff_merged$d_trigo)

# 3. Ejecución del test
cat("=== H0: El precio del Trigo NO causa (Granger) al precio de Bimbo ===\n")

# Usamos la sintaxis de vectores directos si el objeto indexado falla
granger_trigo_a_bimbo <- grangertest(d_bimbo ~ d_trigo, order = 4)

print(granger_trigo_a_bimbo)
```

 F = 1.2909, p-valor = 0.2747. No se rechaza H0 al 5%. Los cuatro rezagos semanales del rendimiento del trigo no aportan información estadísticamente significativa para predecir el rendimiento actual de la acción de Bimbo.

```{r}
# Realizando la prueba en sentido opuesto: ¿Bimbo predice al Trigo?
cat("=== H0: El precio de Bimbo NO causa (Granger) al precio del Trigo ===\n")

# Aseguramos que los datos sean numéricos para evitar errores de clase de vector
d_trigo <- as.numeric(diff_merged$d_trigo)
d_bimbo <- as.numeric(diff_merged$d_bimbo)

granger_bimbo_a_trigo <- grangertest(d_trigo ~ d_bimbo, order = 4)
print(granger_bimbo_a_trigo)
```

 0.478, p-valor = 0.7519. No se rechaza H0. Tampoco existe evidencia de causalidad en sentido inverso.

```{r}
# Verificación de robustez con diferentes órdenes de rezago
for (ord in c(2, 4, 8)) {
  cat("\n==========================================")
  cat(paste0("\n--- ANÁLISIS CON REZAGO = ", ord, " ---"))
  cat("\n==========================================\n")
  
  # Forzamos a numérico para evitar el error de "Index vectors are of different classes"
  y <- as.numeric(diff_merged$d_bimbo)
  x <- as.numeric(diff_merged$d_trigo)
  
  cat("¿El Trigo causa a Bimbo? (H0: No causa)\n")
  print(grangertest(y ~ x, order = ord))
  
  cat("\n¿Bimbo causa al Trigo? (H0: No causa)\n")
  print(grangertest(x ~ y, order = ord))
}
```

La ausencia de causalidad de Granger se mantiene en todos los órdenes analizados. Los p-valores oscilan entre 0.274 y 0.812 para trigo - Bimbo, y entre 0.657 y 0.752 para Bimbo y trigo. El resultado es robusto: no depende de la elección del número de rezagos.

## 5. MODELO VAR (Vector Autorregresivo)

```{r}
# Preparar datos en formato ts para VAR
# Alinear y convertir a data.frame
diff_df <- data.frame(
  d_trigo = as.numeric(diff_merged$d_trigo),
  d_bimbo = as.numeric(diff_merged$d_bimbo)
)

diff_ts <- ts(diff_df, frequency = 52)  # frecuencia semanal aproximada

# Selección del orden óptimo del VAR
cat("=== Selección del Orden del VAR ===\n")
var_select <- VARselect(diff_ts, lag.max = 8, type = "const")
print(var_select)
```

```{r}
# Criterio AIC y BIC para seleccionar el rezago
p_optimo <- var_select$selection["AIC(n)"]
cat("Rezago óptimo (AIC):", p_optimo, "\n")
```

```{r}
# Estimar el modelo VAR
cat("=== Estimación del Modelo VAR ===\n")
modelo_var <- VAR(diff_ts, p = p_optimo, type = "const")
summary(modelo_var)
```

```{r}
# Diagnóstico: Prueba de autocorrelación serial de residuales
cat("=== Prueba de Portmanteau (autocorrelación en residuales VAR) ===\n")
serial_test <- serial.test(modelo_var, lags.pt = 10, type = "PT.asymptotic")
print(serial_test)
```

```{r}
# Prueba de normalidad de residuales
cat("=== Prueba de Normalidad de Residuales VAR ===\n")
norm_test <- normality.test(modelo_var)
print(norm_test)
```

------------------------------------------------------------------------

## 6. ANÁLISIS IMPULSO - RESPUESTA (IRF)

```{r}
# Impulso del Trigo, Respuesta de Bimbo
cat("=== IRF: Trigo -> Bimbo ===\n")
irf_trigo_bimbo <- irf(modelo_var,
                        impulse  = "d_trigo",
                        response = "d_bimbo",
                        n.ahead  = 12,
                        boot     = TRUE,
                        ci       = 0.95)
plot(irf_trigo_bimbo,
     main = "IRF: Impulso del Rendimiento del Trigo → Respuesta de Bimbo")
```

```{r}
# Impulso de Bimbo, Respuesta del Trigo
cat("=== IRF: Bimbo -> Trigo ===\n")
irf_bimbo_trigo <- irf(modelo_var,
                        impulse  = "d_bimbo",
                        response = "d_trigo",
                        n.ahead  = 12,
                        boot     = TRUE,
                        ci       = 0.95)
plot(irf_bimbo_trigo,
     main = "IRF: Impulso del Rendimiento de Bimbo → Respuesta del Trigo")
```

```{r}
#| label: irf-acumulada
#| fig-cap: "Impacto acumulado de un choque en el precio del trigo sobre el rendimiento de Bimbo"

# 1. Verificación de seguridad
if (exists("modelo_var")) {
  
  # 2. Cálculo de la IRF Acumulada
  irf_acum <- vars::irf(modelo_var,
                        impulse    = "d_trigo",
                        response   = "d_bimbo",
                        n.ahead    = 12,
                        cumulative = TRUE, # Importante: muestra el efecto total en el tiempo
                        boot       = TRUE, # Genera intervalos de confianza
                        runs       = 100)  # Puedes subirlo a 500 para más precisión
  
  par(mar = c(4, 4, 3, 1)) 
  
 
  plot(irf_acum, 
       main = "IRF Acumulada: Shock Trigo -> Bimbo",
       ylab = "Respuesta Acumulada",
       xlab = "Periodos (Pasos)")
  
} else {
  cat("Error: 'modelo_var' no encontrado. Asegúrate de haber corrido el VAR antes.")
}
```





## 7. ANÁLISIS ARCH y GARCH

### 7.1 Diagnóstico: ¿Existe efecto ARCH?

```{r}
# Trabajamos con el rendimiento logarítmico del precio del Trigo
log_ret_trigo <- diff_log_trigo
log_ret_trigo <- na.omit(log_ret_trigo)

cat("Estadísticos descriptivos del rendimiento log del Trigo:\n")
cat("Media:", mean(log_ret_trigo), "\n")
cat("Desv. Estándar:", sd(log_ret_trigo), "\n")
cat("Curtosis:", kurtosis(as.vector(log_ret_trigo)), "\n")
cat("Sesgo:", skewness(as.vector(log_ret_trigo)), "\n")
```



```{r}
# Prueba de Jarque-Bera: Normalidad
cat("=== Prueba de Normalidad Jarque-Bera (Rendimientos Trigo) ===\n")
jarque.test(as.vector(log_ret_trigo))
```

```{r}
# Gráfica del rendimiento con histograma y VaR histórico
alpha <- 0.05
VaR_hist <- quantile(log_ret_trigo, alpha, na.rm = TRUE)
cat("VaR Histórico al 5%:", round(VaR_hist, 4), "\n")

ggplot(data = data.frame(ret = as.numeric(log_ret_trigo)), aes(x = ret)) +
  geom_histogram(bins = 40, fill = "steelblue", color = "white", alpha = 0.8) +
  geom_vline(xintercept = as.numeric(VaR_hist),
             color = "red", linetype = "dashed", linewidth = 1) +
  labs(title = "Distribución de Rendimientos Log del Trigo con VaR (5%)",
       x = "Rendimientos Logarítmicos", y = "Frecuencia") +
  theme_minimal()
```

```{r}
# ACF de rendimientos y rendimientos absolutos (clusters de volatilidad)
par(mfrow = c(1, 2))
acf(as.vector(log_ret_trigo), main = "ACF: Rendimientos Trigo", lag.max = 30)
acf(abs(as.vector(log_ret_trigo)), main = "ACF: |Rendimientos| Trigo", lag.max = 30)
par(mfrow = c(1, 1))
```

```{r}
# Verificar clusters de volatilidad vs serie aleatoria
logret_random <- sample(as.vector(log_ret_trigo),
                        size    = length(log_ret_trigo),
                        replace = FALSE)

par(mfrow = c(2, 2), mar = c(3, 3, 3, 1))
plot(log_ret_trigo, main = "Rendimientos Trigo (original)", type = "l", col = "steelblue")
plot(logret_random, main = "Rendimientos Trigo (aleatorio)", type = "l", col = "gray50")
acf(abs(as.vector(log_ret_trigo)), main = "ACF |ret| - Original", lag.max = 30)
acf(abs(logret_random), main = "ACF |ret| - Aleatorio", lag.max = 30)
par(mfrow = c(1, 1))
```

```{r}
# Verificar necesidad de ARCH con modelo de media
logret_mean <- dynlm(as.vector(log_ret_trigo) ~ 1)
ehatsq <- ts(resid(logret_mean)^2)
ARCH_m <- dynlm(ehatsq ~ L(ehatsq))
cat("=== Modelo ARCH(1) sobre residuales al cuadrado ===\n")
summary(ARCH_m)
```

```{r}
# Prueba formal ARCH (FinTS)
cat("=== Prueba Formal ARCH (FinTS) - Rezago 1 ===\n")
ArchTest(log_ret_trigo, lags = 1, demean = TRUE)

cat("=== Prueba Formal ARCH (FinTS) - Rezago 4 ===\n")
ArchTest(log_ret_trigo, lags = 4, demean = TRUE)
```

------------------------------------------------------------------------

### 7.2 Estimación del Modelo ARCH(1,0)

```{r}
# Determinar orden ARMA para la media
cat("=== Selección ARMA para la Media (auto.arima) ===\n")
auto.arima(as.vector(log_ret_trigo))
```

```{r}
# Especificación ARCH(1,0) con distribución t de Student
arch_spec <- ugarchspec(
  variance.model = list(model = "sGARCH", garchOrder = c(1, 0)),
  mean.model     = list(armaOrder = c(2, 2)),
  distribution.model = "std"
)

# Ajuste del modelo ARCH
arch_fit <- ugarchfit(spec = arch_spec, data = log_ret_trigo, solver = "solnp")
cat("=== Coeficientes del Modelo ARCH(1) ===\n")
arch_fit@fit$matcoef
```

```{r}
# VaR mediante Bootstrap ARCH
boot_arch <- ugarchboot(arch_fit,
                        method      = "Partial",
                        sampling    = "raw",
                        n.ahead     = 1,
                        n.bootpred  = 100000,
                        solver      = "solnp")

rvec_arch <- boot_arch@fseries
VaR_arch  <- quantile(rvec_arch, alpha)
cat("VaR estimado mediante ARCH al 5%:", round(VaR_arch, 6), "\n")
```



### 7.3 Estimación del Modelo GARCH(1,1)

```{r}
# Especificación GARCH(1,1) con distribución t de Student
garch_spec <- ugarchspec(
  variance.model = list(model = "sGARCH", garchOrder = c(1, 1)),
  mean.model     = list(armaOrder = c(2, 2)),
  distribution.model = "std"
)

# Ajuste del modelo GARCH
garch_fit <- ugarchfit(spec = garch_spec, data = log_ret_trigo, solver = "solnp")
cat("=== Coeficientes del Modelo GARCH(1,1) ===\n")
garch_fit@fit$matcoef
```

```{r}
# VaR dinámico con GARCH
nu        <- coef(garch_fit)["shape"]
F_inv     <- qt(0.05, df = nu)
mu_garch  <- fitted(garch_fit)
sig_garch <- sigma(garch_fit)
VaR_garch <- mu_garch + sig_garch * F_inv
tiempo    <- index(log_ret_trigo)

ggplot() +
  geom_point(aes(y = as.numeric(log_ret_trigo), x = tiempo),
             colour = "lightgrey", size = 1) +
  geom_line(aes(y = as.numeric(VaR_garch), x = tiempo),
            colour = "red", linewidth = 0.8) +
  geom_hline(yintercept = sd(as.numeric(log_ret_trigo)) * qnorm(0.05),
             colour = "darkgreen", linewidth = 1) +
  theme_light() +
  labs(x = "", y = "Rendimientos Logarítmicos",
       title = "VaR Dinámico GARCH(1,1) vs VaR Estático (verde)",
       subtitle = "Trigo EE.UU. - 2020 a 2026")
```

```{r}
# VaR Bootstrap GARCH
boot_garch <- ugarchboot(garch_fit,
                         method     = "Partial",
                         sampling   = "raw",
                         n.ahead    = 1,
                         n.bootpred = 100000,
                         solver     = "solnp")

rvec_garch    <- boot_garch@fseries
VaR_boot_garch <- quantile(rvec_garch, alpha)
cat("VaR Bootstrap GARCH(1,1) al 5%:", round(VaR_boot_garch, 6), "\n")
```

```{r}
# Pronóstico GARCH - 4 semanas hacia adelante
garch_forecast <- ugarchforecast(garch_fit, n.ahead = 4)
cat("=== Pronóstico de Volatilidad GARCH(1,1) - 4 semanas ===\n")
show(garch_forecast)
plot(garch_forecast, which = 3)
```

```{r}
# Comparación de VaR: Histórico vs ARCH vs GARCH
cat("==============================\n")
cat("Comparación de VaR al 5%\n")
cat("==============================\n")
cat("VaR Histórico:       ", round(as.numeric(VaR_hist), 6), "\n")
cat("VaR Bootstrap ARCH:  ", round(VaR_arch, 6), "\n")
cat("VaR Bootstrap GARCH: ", round(VaR_boot_garch, 6), "\n")
cat("==============================\n")
```


## 8. REPETICIÓN ARCH/GARCH PARA BIMBO

```{r}
log_ret_bimbo <- diff_log_bimbo
log_ret_bimbo <- na.omit(log_ret_bimbo)

cat("=== Estadísticos Bimbo ===\n")
cat("Media:", mean(log_ret_bimbo), "\n")
cat("Desv. Estándar:", sd(log_ret_bimbo), "\n")
cat("Curtosis:", kurtosis(as.vector(log_ret_bimbo)), "\n")
cat("Sesgo:", skewness(as.vector(log_ret_bimbo)), "\n")
```

```{r}
cat("=== Prueba ARCH - Bimbo (rezago 1) ===\n")
ArchTest(log_ret_bimbo, lags = 1, demean = TRUE)
```

```{r}
# GARCH(1,1) para Bimbo
garch_spec_b <- ugarchspec(
  variance.model = list(model = "sGARCH", garchOrder = c(1, 1)),
  mean.model     = list(armaOrder = c(1, 1)),
  distribution.model = "std"
)

garch_fit_b <- ugarchfit(spec = garch_spec_b, data = log_ret_bimbo, solver = "solnp")
cat("=== Coeficientes GARCH(1,1) Bimbo ===\n")
garch_fit_b@fit$matcoef
```

```{r}
# VaR Bimbo
VaR_bimbo_hist <- quantile(log_ret_bimbo, 0.05, na.rm = TRUE)
cat("VaR Histórico Bimbo al 5%:", round(as.numeric(VaR_bimbo_hist), 6), "\n")

boot_garch_b   <- ugarchboot(garch_fit_b,
                              method = "Partial", sampling = "raw",
                              n.ahead = 1, n.bootpred = 100000, solver = "solnp")
VaR_boot_b <- quantile(boot_garch_b@fseries, 0.05)
cat("VaR Bootstrap GARCH Bimbo al 5%:", round(VaR_boot_b, 6), "\n")
```
