---
title: "El Impacto de las Remesas en el Consumo Interno en México"
author: "Alejandro Andrade Guerrero, Mariana Guadalpe Ponce Rodriguez, Maria Guadalupe Ramirez Calvillo"
date: "Mayo 2026"
format: html
editor: visual
---

# El Impacto de las Remesas en el Consumo Interno en México

## 0. Librerías necesarias

```{r}
#| message: false
#| warning: false

# Cargamos librerias necesarias
paquetes <- c("readxl", "tseries", "urca", "vars", "lmtest", "rugarch", "FinTS")
nuevos <- paquetes[!(paquetes %in% installed.packages()[,"Package"])]
if(length(nuevos)) install.packages(nuevos)

library(readxl)
library(tseries)
library(urca)
library(vars)
library(lmtest)
library(rugarch)
library(FinTS)
```


## 1. Carga y preparación de datos

```{r}

datos <- read_excel("C:/Users/guada/OneDrive/Documents/Econometria ll/Proyecto_eco_03/ConsumoMensualMexicoLimpio.xlsx")

# Verificar estructura
head(datos)
str(datos)
cat("Columnas:", names(datos), "\n")
cat("Total de observaciones:", nrow(datos), "\n")
cat("Periodo:", as.character(datos$Fecha[1]), "a", as.character(datos$Fecha[nrow(datos)]), "\n")
```


## 2. Creación de series de tiempo

```{r}
# Series mensuales a partir de enero 2008
rem_ts  <- ts(datos$Remesas, start = c(2008, 1), frequency = 12)
cons_ts <- ts(datos$Consumo,  start = c(2008, 1), frequency = 12)

cat("=== Resumen: Remesas ===\n")
summary(rem_ts)

cat("\n=== Resumen: Consumo ===\n")
summary(cons_ts)
```


## 3. Visualización exploratoria

```{r}
#| fig-width: 10
#| fig-height: 5

par(mfrow = c(1, 2))

plot(cons_ts,
     main  = "Consumo en México",
     ylab  = "Índice de consumo",
     xlab  = "Tiempo",
     col   = "#2D6A4F",
     lwd   = 1.5)

plot(rem_ts,
     main  = "Remesas en México",
     ylab  = "Millones de USD",
     xlab  = "Tiempo",
     col   = "#D4A017",
     lwd   = 1.5)

par(mfrow = c(1, 1))
```

**Interpretación:** Las gráficas en niveles muestran que ambas series tienen tendencia creciente y no oscilan alrededor de una media fija, lo que sugiere la presencia de no estacionariedad. El consumo tiene un comportamiento más suave mientras que las remesas muestran mayor volatilidad y un pico marcado alrededor de 2022.

## 4. Prueba de raíz unitaria ADF — en niveles

```{r}
cat("=== ADF: Remesas en niveles ===\n")
adf_rem <- adf.test(rem_ts)
print(adf_rem)

cat("\n=== ADF: Consumo en niveles ===\n")
adf_cons <- adf.test(cons_ts)
print(adf_cons)
```

**Interpretación:** Si los p-valores son mayores a 0.05, no se rechaza la hipótesis nula de raíz unitaria, confirmando que las series son **no estacionarias en niveles** (I(1)).


## 5. Primeras diferencias y nueva prueba ADF

```{r}
# Primeras diferencias (rendimientos o cambios mensuales)
d_rem  <- diff(rem_ts)
d_cons <- diff(cons_ts)

cat("=== ADF: Δ Remesas (primeras diferencias) ===\n")
adf_d_rem <- adf.test(d_rem)
print(adf_d_rem)

cat("\n=== ADF: Δ Consumo (primeras diferencias) ===\n")
adf_d_cons <- adf.test(d_cons)
print(adf_d_cons)
```

**Interpretación:** Si ahora los p-valores son menores a 0.05, se rechaza la hipótesis nula y se confirma que las series en primeras diferencias son **estacionarias**. Ambas series son integradas de orden uno, I(1).

```{r}
#| fig-width: 10
#| fig-height: 5

par(mfrow = c(1, 2))

plot(d_rem,
     main = "Δ Remesas (primeras diferencias)",
     ylab = "Cambio mensual (USD millones)",
     col  = "#D4A017", lwd = 1.5)
abline(h = 0, col = "gray50", lty = 2)

plot(d_cons,
     main = "Δ Consumo (primeras diferencias)",
     ylab = "Cambio mensual",
     col  = "#2D6A4F", lwd = 1.5)
abline(h = 0, col = "gray50", lty = 2)

par(mfrow = c(1, 1))
```


## 6. Selección del orden óptimo del VAR

```{r}
datos_var <- cbind(d_rem, d_cons)

cat("=== Criterios de selección de rezagos (máx. 12) ===\n")
seleccion <- VARselect(datos_var, lag.max = 12, type = "const")
print(seleccion$criteria)

cat("\nOrden óptimo según cada criterio:\n")
print(seleccion$selection)

p_optimo <- seleccion$selection["AIC(n)"]
cat("\nOrden seleccionado (AIC):", p_optimo, "\n")
```

**Interpretación:** El criterio AIC sugiere el número óptimo de rezagos para el modelo VAR. Usar demasiados rezagos consume grados de libertad; muy pocos dejan dinámica sin capturar.


## 7. Estimación del modelo VAR

```{r}
modelo_var <- VAR(datos_var, p = p_optimo, type = "const")
summary(modelo_var)
```

**Interpretación:** - En la **ecuación de d_cons**: revisar si algún rezago de d_rem es significativo (p \< 0.05). Si lo es, las remesas pasadas influyen en el consumo actual. - En la **ecuación de d_rem**: verificar si el consumo pasado tiene algún efecto sobre las remesas. - El **R² ajustado** indica qué proporción de la variabilidad explica el modelo.



## 8. Diagnóstico del modelo VAR

```{r}
cat("=== Prueba de autocorrelación serial (Portmanteau) ===\n")
serial_test <- serial.test(modelo_var, lags.pt = 16, type = "PT.asymptotic")
print(serial_test)

cat("\n=== Prueba de normalidad de residuales ===\n")
norm_test <- normality.test(modelo_var)
print(norm_test)
```

**Interpretación:** - **Portmanteau:** Si p \> 0.05, no hay autocorrelación serial en los residuales → modelo bien especificado. - **Normalidad:** Si se rechaza, los residuales no son normales (esperado en series económicas con valores extremos).


## 9. Causalidad de Granger

```{r}
cat("=== Granger: ¿Remesas causan a Consumo? ===\n")
granger_rem_cons <- causality(modelo_var, cause = "d_rem")
print(granger_rem_cons$Granger)

cat("\n=== Granger: ¿Consumo causa a Remesas? ===\n")
granger_cons_rem <- causality(modelo_var, cause = "d_cons")
print(granger_cons_rem$Granger)

cat("\n=== Causalidad instantánea ===\n")
print(granger_rem_cons$Instant)
```

**Interpretación:** - Si p \< 0.05 en "Remesas → Consumo": los valores pasados de remesas ayudan a predecir el consumo actual → existe causalidad de Granger. - Si p \> 0.05 en "Consumo → Remesas": el consumo no predice las remesas → relación unidireccional. - La causalidad instantánea mide si ambas variables se mueven juntas en el mismo periodo.


## 10. Función Impulso-Respuesta (IRF) — CORREGIDA A 24 PERIODOS

```{r}
#| fig-width: 10
#| fig-height: 5



cat("=== IRF: Remesas → Consumo (24 periodos) ===\n")
irf_rem_cons <- irf(modelo_var,
                    impulse  = "d_rem",
                    response = "d_cons",
                    n.ahead  = 24,
                    boot     = TRUE,
                    ci       = 0.95,
                    runs     = 200)

plot(irf_rem_cons,
     main = "IRF: Impulso Remesas → Respuesta Consumo (24 meses)")
```

**Interpretación:** Observar: 1. Si la línea central es positiva en los primeros periodos → choque en remesas aumenta el consumo. 2. Si las bandas de confianza incluyen el cero → el efecto no es estadísticamente significativo en ese periodo. 3. ¿En qué periodo la respuesta converge a cero? → duración del efecto transitorio.

```{r}
#| fig-width: 20
#| fig-height: 15

cat("=== IRF inversa: Consumo → Remesas (24 periodos) ===\n")
irf_cons_rem <- irf(modelo_var,
                    impulse  = "d_cons",
                    response = "d_rem",
                    n.ahead  = 24,
                    boot     = TRUE,
                    ci       = 0.95,
                    runs     = 200)

plot(irf_cons_rem,
     main = "IRF: Impulso Consumo → Respuesta Remesas (24 meses)")
```

**Interpretación:** Esta gráfica muestra la dirección inversa. Si las bandas incluyen cero en todo el horizonte, confirma que el consumo no impacta a las remesas, resultado esperado y consistente con Granger.


## 11. Estadísticos descriptivos de los rendimientos

```{r}
library(moments)  # para curtosis y sesgo

cat("=== Estadísticos descriptivos: Δ Remesas ===\n")
cat("Media:      ", round(mean(d_rem, na.rm=TRUE), 4), "\n")
cat("Desv. Est.: ", round(sd(d_rem, na.rm=TRUE), 4), "\n")
cat("Sesgo:      ", round(skewness(d_rem, na.rm=TRUE), 4), "\n")
cat("Curtosis:   ", round(kurtosis(d_rem, na.rm=TRUE), 4), "\n")
cat("Jarque-Bera:\n")
print(jarque.test(as.numeric(d_rem)))

cat("\n=== Estadísticos descriptivos: Δ Consumo ===\n")
cat("Media:      ", round(mean(d_cons, na.rm=TRUE), 4), "\n")
cat("Desv. Est.: ", round(sd(d_cons, na.rm=TRUE), 4), "\n")
cat("Sesgo:      ", round(skewness(d_cons, na.rm=TRUE), 4), "\n")
cat("Curtosis:   ", round(kurtosis(d_cons, na.rm=TRUE), 4), "\n")
cat("Jarque-Bera:\n")
print(jarque.test(as.numeric(d_cons)))
```


## 12. Prueba formal de efectos ARCH

```{r}
cat("=== Prueba ARCH (FinTS) — Δ Remesas ===\n")
cat("Rezago 1:\n")
print(ArchTest(d_rem, lags = 1))
cat("\nRezago 4:\n")
print(ArchTest(d_rem, lags = 4))
```

**Interpretación:** Si p \< 0.05, existe heterocedasticidad condicional (efectos ARCH) y el uso del modelo GARCH está completamente justificado. Si p \> 0.05, el GARCH sigue siendo útil para medir la persistencia de la volatilidad.


## 13. Modelo GARCH(1,1) — Remesas

```{r}
# Especificación GARCH(1,1) con distribución t de Student
spec_garch <- ugarchspec(
  variance.model = list(model = "sGARCH", garchOrder = c(1, 1)),
  mean.model     = list(armaOrder = c(1, 1)),
  distribution.model = "std"   # distribución t para colas pesadas
)

garch_fit <- ugarchfit(spec = spec_garch, data = d_rem)
show(garch_fit)
```

```{r}
# Extraer coeficientes clave
coef_garch <- coef(garch_fit)
alpha1 <- coef_garch["alpha1"]
beta1  <- coef_garch["beta1"]
persistencia <- alpha1 + beta1

cat("=== Resumen GARCH(1,1) ===\n")
cat("alpha1 (ARCH):      ", round(alpha1, 4), "\n")
cat("beta1  (GARCH):     ", round(beta1, 4), "\n")
cat("Persistencia α+β:   ", round(persistencia, 4), "\n")

if(persistencia >= 0.99){
  cat("→ Volatilidad casi-integrada: los choques se disipan muy lentamente.\n")
} else if(persistencia >= 0.90){
  cat("→ Alta persistencia: los choques tardan varios periodos en disiparse.\n")
} else {
  cat("→ Persistencia moderada.\n")
}
```

```{r}
#| fig-width: 20
#| fig-height: 15

# Gráfica de volatilidad condicional estimada
plot(garch_fit, which = 3)
```

**Interpretación:** La volatilidad condicional muestra los periodos de mayor incertidumbre en las remesas. Los picos coinciden con eventos económicos relevantes (crisis, pandemia, etc.).


## 14. Pronóstico de volatilidad GARCH

```{r}
# Pronóstico 12 meses hacia adelante
pronostico <- ugarchforecast(garch_fit, n.ahead = 12)
show(pronostico)
plot(pronostico, which = 1)
```



## 15. Resumen de resultados

```{r}
cat("╔══════════════════════════════════════════════════════╗\n")
cat("║         RESUMEN DE RESULTADOS PRINCIPALES            ║\n")
cat("╠══════════════════════════════════════════════════════╣\n")
cat("║ Observaciones: ", nrow(datos), " mensuales (2008–2026)         ║\n")
cat("║                                                      ║\n")
cat("║ RAÍCES UNITARIAS (ADF)                               ║\n")
cat("║  · Remesas en niveles:    NO estacionaria            ║\n")
cat("║  · Consumo  en niveles:   NO estacionaria            ║\n")
cat("║  · Δ Remesas:             Estacionaria ✓             ║\n")
cat("║  · Δ Consumo:             Estacionaria ✓             ║\n")
cat("║  → Ambas series son I(1)                             ║\n")
cat("║                                                      ║\n")
cat("║ CAUSALIDAD DE GRANGER                                ║\n")
cat("║  · Remesas → Consumo:  p = 0.028 → Rechaza H₀ ✓     ║\n")
cat("║  · Consumo → Remesas:  p = 0.108 → No rechaza H₀    ║\n")
cat("║  · Causalidad instant: p = 0.014 → Rel. contempor.  ║\n")
cat("║                                                      ║\n")
cat("║ IRF (24 periodos)                                    ║\n")
cat("║  · Choque remesas → efecto positivo transitorio      ║\n")
cat("║  · Se disipa ~periodo 18 (confirmado con 24p)        ║\n")
cat("║                                                      ║\n")
cat("║ GARCH(1,1)                                           ║\n")
cat("║  · alpha1 = 0.0726  |  beta1 = 0.9256               ║\n")
cat("║  · Persistencia α+β = 0.998 → casi-integrada        ║\n")
cat("╚══════════════════════════════════════════════════════╝\n")
```
